臺灣板橋地方法院民事判決　　　　　　　 96年度訴字第560號
原　　　告　丁○○
訴訟代理人　粘舜權律師
　　　　　　吳茂榕律師
被　　　告　乙○○
訴訟代理人　黃毓棋律師
　　　　　　張建鳴律師
複　代理人　曾允斌律師
上列當事人間請求給付買賣價金事件，本院於民國96年12月4 日
言詞辯論終結，判決如下：
    主  文
被告應給付原告新台幣伍佰拾萬元，及自民國九十六年三月二
十二日起至清償日止，按年息百分之五計算之利息。
原告其餘之訴駁回。
訴訟費用由被告負擔十分之七，餘由原告負擔。
本判決第一項於原告以新台幣壹佰柒拾陸萬元供擔保後，得假執
行；但被告如於假執行程序實施前以新台幣伍佰拾萬為原告預
供擔保，得免為假執行。
原告其餘假執行之聲請駁回。
    事實及理由
甲、程序方面：
    按訴狀送達後，原告不得將原訴變更或追加他訴；但有擴張
    或減縮應受判決事項之聲明者，不在此限，民事訴訟法第25
    5 條第1 項第3 款定有明文。本件原告起訴時係請求「被告
    應給付原告新台幣（下同）800 萬元及自起訴狀繕本送達之
    翌日起均至清償日止，按年息5 ﹪計算之利息」，嗣於訴訟
    進行中變更聲明為「被告應給付原告800 萬元及自起訴狀繕
    本送達之翌日起均至清償日止，按年息5 ﹪計算之利息」，
    核原告所為擴張之聲明，合於民事訴訟法第255 條第1 項第
    3 款規定，應予准許，合先敘明。
乙、實體方面：
一、本件原告起訴主張：
（一）緣原告於94年3 月15日透過住商不動產公司之仲介，向被
      告購買門牌號碼臺北縣泰山鄉○○路48號4 樓房屋（以下
      簡稱：系爭房屋），雙方約定買賣價金為新臺幣（下同）
      480 萬元，並簽訂不動產買賣契約書為證。
（二）按「買賣標的現狀另有增建或占用部分，依現行法令無法
      登記，其權利義務業經雙方約定如下：…二、若增建或占
      用部分於交屋前（如有借屋裝修則為借屋裝修前）曾被拆
      除或曾被通知拆除或曾經其他區分所有權人或住戶主張權
      利者，乙方應告知甲方，若因故無法排除，甲方得乙方請
      求損害賠償或解除本約」，買賣契約書第2 條第2 款定有
      明文。查兩造訂定上開條款，係因系爭房屋現況包括無法
      登記產權之增建頂樓部分約25坪，原告為確保該部分無其
      他住戶主張權利得以順利使用，被告亦明確表示未曾有住
      戶主張權利，雙方遂將增建部分無其他住戶主張權利內容
      明訂於契約條款中。惟上開頂樓增建部分，早於93年12月
      即遭同棟住戶甲○○向監察院檢舉並主張權利，嗣臺北縣
      政府於94年3月2日以北府工拆字第0940001426號違章建築
      認定通知書認定係屬違建，依臺北縣違章建築拆除優先次
      序表分類為D 類7 組列為拆除標的辦理排拆，此外，亦有
      同棟住戶王朱美良就同一主張向臺北縣泰山鄉調解委員會
      聲請調解。故系爭房屋確已發生上揭契約條款第2 條第2
      款之情形，原告乃於94年7 月7 日及95年3 月7 日分別以
      泰山貴子路郵局第119 號及第36號存證信函，請求被告依
      契約規定有效排除處理，然被告均置若罔聞，原告遂於95
      年12月20日以同一郵局第208 號存證信函向被告為解除買
      賣契約書之意思表示，並請求負回復原狀之義務。
（三）次按契約解除時，當事人雙方回復原狀之義務，除法律另
      有規定或契約另有訂定外，受領之給付為金錢者，應附加
      自受領時起之利息償還之，民法第259 條第2 款定有明文
      。且無法律上原因而受利益，致他人受損害者，應返還所
      受利益，同法第179 條亦有明文。經查，本件買賣契約既
      遭解除，則原告所交付買賣價金480 萬元，被告應負返還
      之義務。
（四）又按買賣契約簽訂後，乙方（即被告）若有擅自解約、不
      為給付、給付不能或違約情事致本約解除，除應負擔甲方
      （即原告）所受損害之賠償，及喪失收受買賣價金之權利
      ，及返還乙方已支配之價金，並合意按甲方已支付價金總
      額之同額，作為懲罰性違約金另行給付甲方，買賣契約書
      第12條第3 款著有明文。今查，原告解除契約後，依契約
      約定請求被告給付懲罰性違約金320 萬元。被告雖主張違
      約金約定過高，惟原告並非依契約約定全額予以請求，僅
      係請求部分違約金，且該金額尚屬合理，故自無此違約金
      過高情事。
（五）對於被告抗辯之陳述：
      被告指稱本件與契約約定解除條件不符云云，惟查，參酌
      證人甲○○證詞可知，被告出售系爭買賣標的物前，早知
      被查報拆除之事宜，且欲找證人甲○○和解遭拒，並無所
      謂不知查報事實情事。再者，證人丙○○雖證稱查詢後，
      經告知並無查報拆除之備案，然其陳述與證人甲○○證詞
      不符，然證人丙○○係受被告委託處理系爭不動產之銷售
      ，二人既有利害關係，其證詞偏頗不足採信。此外，該違
      章建物既經其他區分所有權人主張權利，亦經查報列冊拆
      除中，自屬無法排除，已符合解除契約條件，至於區分所
      有權人是否向法院起訴提起請求回復共有物之訴，並非解
      除契約之條件，自與本件無關。
（六）聲明：1.被告應給付原告800 萬元及自起訴狀繕本送達之
      翌日起均至清償日止，按年息5 ﹪計算之利息；2.原告願
      供擔保請准宣告假執行。
二、被告則以：
（一）本件並無兩造買賣契約書第2 條第2 款之情形：
  １、按買賣契約書第2 條第2 款規定：「若增建或占用部分，
      於交屋前（如有借屋裝修則為借屋裝修前）曾被通知拆除
      或曾經其他區分所有權人或住戶主張權利者，乙方（被告
      ）應告知甲方（原告），若因故無法排除，甲方得向乙方
      請求損害賠償或解除本約」、同條第3 款規定：「前開增
      建部分無所有權並有被拆除之虞，若於交屋後（如有借屋
      裝修則為借屋裝修前），始被通知拆除者，甲方同意自行
      負責，其相關之權利義務甲方確已知悉」。由前揭買賣契
      約規定可知，原告早已知悉頂樓增建及占用部分有被拆除
      之風險，乃與被告約定若於交屋前曾被通知拆除或曾經其
      他區分所有權人或住戶主張權利者，被告應告知原告，交
      屋後始有上述情況發生，則由原告自行負責。又細觀「乙
      方應告知甲方，若因故無法排除，甲方得向乙方請求損害
      賠償或解除本約」約定，可知該約定真意係被告若知悉頂
      樓增建及占用部分曾被通知拆除，或曾經其他區分所有權
      人或住戶主張權利，而未告知原告又無法排除，始有該條
      款之適用。
　２、查原告雖提出公文書為證，其係發生於本案交屋，然該公
      文書之受文者及副本收文者均未送達通知被告，被告根本
      無從知悉該等情事，當無可能故意不告知原告。而本案買
      賣契約簽定前，被告曾委託仲介前往縣政府查詢，系爭房
      屋頂樓增建部分並未列入將拆除之情形，此有證人丙○○
      證詞可稽。而原告雖亦提出調解聲請書為證，惟其係於本
      案交屋後始發生之事實，依約應由原告自行負責，自與被
      告無關。又證人甲○○已證稱並未向法院提起回復共有物
      之訴，足證本件增建或占用部分於交屋前，並未經其他區
      分所有權人或住戶主張權利。
（二）本件並非因故無法排除，原告逕行解除雙方間買賣契約，
      顯失公平：
  １、查原告係購買臺北縣泰山鄉○○路48號4 樓之房地，頂樓
      增建部分僅係附隨部分，頂樓增建部分若有符合買賣契約
      第2 條第2 款之情形，法律效果係請求損害賠償或解除本
      約，然原告不選擇損害最小方式尋求解決，逕行以解除契
      約主張，對出賣人顯失公平。而本件頂樓增建部分迄今並
      未被拆除，其他區分所有權人未曾為回復共有物之請求，
      被告亦願意與其他區分所有權人協調，使渠等讓與頂樓使
      用權予原告，復不為原告所接受，則原告執意解除契約，
      使成立生效多時之買賣契約再起紛爭，實有違靜態法律關
      係之穩定。至於證人甲○○證稱被告有送酒和解乙事，被
      告真意實係進行頂樓增建部分整修時，購買茶葉分送一樓
      住戶，以表施工噪音吵及鄰居之歉意，並非因阻止一樓住
      戶陳情違建乙事而致贈酒。
  ２、另原告指稱多次以存證信函請求被告依約有效排除及處理
      ，被告均置若罔聞乙事，惟被告收受原告泰山貴子路郵局
      第117 號存證信函後，旋即於94年7 月13日以北投郵局第
      437 號存證信函函覆「本案標的物加蓋部分並未被拆除或
      被通知拆除，且未曾接獲任何人主張權利，且也向原告表
      明願意配合與台端協議」等語。而原告所發泰山貴子路郵
      局第36號存證信函，因被告於94年12月9 日業已搬遷至臺
      北市○○路334 巷23號，對於上開存證信函毫無所悉。嗣
      原告再於95年12月20日以泰山貴子路郵局第208 號存證信
      函通知解除兩造間買賣契約，被告之子以北投奇岩郵局第
      1 號存證信函回覆「本案標的物加蓋部分於被告持有期間
      ，並未被拆除或被通知拆除，且未曾接獲任何人主張權利
      」等語。是被告接獲原告存證信函後，均立即予以回覆，
      則原告以泰山貴子路郵局第208 號存證信函通知解除兩造
      買賣契約，顯無理由。
（三）原告主張返還價金數額應扣除房屋裝潢及家具折舊率與所
      收受租金，另雙方約定懲罰性違約金亦屬過高：
  １、查原告既主張解除買賣契約後，依民法第259 條規定，要
      求被告返還價金，則原告亦應將系爭房屋返還被告。而被
      告出售系爭房屋予原告時，房屋裝潢家具均是全新狀態，
      且被告當時出租系爭房屋每年可收益約58萬元，被告願提
      供相關資料以資佐證，主張抵銷之。
  ２、按民法第252 條規定：「約定之違約金額過高者，法院得
      減至相當之數額」，而違約金數額是否相當，須依一般客
      觀事實、社會經濟狀況及當事人所受損害情形，以為酌定
      標準。衡諸一般社會常態，違約金約定均少於契約之主給
      付價額，而為主給付百分之幾甚至千分之幾的成數。經查
      ，雙方買賣契約書第12條雖有懲罰性違約金之約定，然被
      告於交屋前就頂樓增建建部分既未曾被通知拆除，或經其
      他區分所有權人或住戶主張權利，原告執意解除契約自不
      合法，已如前述，從而原告要求與買賣價金同額之違約金
      ，洵屬無理等語置辯。
（四）聲明：1.原告之訴及其假執行之聲請均駁回；2.如受不利
      判決，願供擔保請准宣告免為假執行。
三、原告起訴主張其於94年3 月15日透過住商不動產公司之仲介
    ，向被告購買系爭房屋，雙方約定買賣價金為480 萬元，雙
    方買賣契約書第2 條第2 款並訂有「買賣標的現狀另有增建
    或占用部分，依現行法令無法登記，其權利義務業經雙方約
    定如下：…二、若增建或占用部分於交屋前（如有借屋裝修
    則為借屋裝修前）曾被拆除或曾被通知拆除或曾經其他區分
    所有權人或住戶主張權利者，乙方應告知甲方，若因故無法
    排除，甲方得乙方請求損害賠償或解除本約」，而兩造訂定
    上開條款，係因系爭房屋現況包括無法登記產權之增建頂樓
    部分約25坪，原告為確保該部分無其他住戶主張權利得以順
    利使用，被告亦明確表示未曾有住戶主張權利，雙方遂將增
    建部分無其他住戶主張權利內容明訂於契約條款中，惟上開
    頂樓增建部分，於93年12月即遭同棟住戶甲○○向監察院檢
    舉並主張權利，嗣臺北縣政府於94年3 月2 日以北府工拆字
    第0940001426號違章建築認定通知書認定係屬違建，依臺北
    縣違章建築拆除優先次序表分類為D 類7 組列為拆除標的辦
    理排拆，此外，亦有同棟住戶王朱美良就同一主張向臺北縣
    泰山鄉調解委員會聲請調解，原告乃於94年7 月7 日及95年
    3 月7 日分別以泰山貴子路郵局第119 號及第36號存證信函
    ，請求被告依契約規定有效排除處理，因未獲被告置理，原
    告遂於95年12月20日以同一郵局第208 號存證信函向被告為
    解除買賣契約書之意思表示，並請求負回復原狀之義務等情
    ，業據原告提出不動產買賣契約書、監察院監察業務處函、
    台北縣政府函、聲請調解書、調解通知書及94年7 月7 日、
    95年3 月7 日、95年12月20日泰山貴子路郵局第119 號、第
    36號、第208 號存證信函等件為證，並經證人甲○○到庭證
    述確曾向監察院檢舉並主張權利等情明確，是堪信原告此部
    分之主張為真實。
四、再原告另主張本件買賣契約既遭解除，則原告所交付買賣價
    金480 萬元，被告應負返還之義務，並依契約約定請求被告
    給付懲罰性違約金320 萬元，被告則以前開情詞資為抗辯，
    是本件所應審究者，為原告得否以上開事由解除買賣契約，
    請求被告返還已付之480 萬元價金，及給付違約金320 萬元
    ，茲敘述如下。
五、經查：
（一）按「物之出賣人，對於買受人應擔保其物依第373 條之規
      定危險移轉於買受人時，無滅失或解少其價值之瑕疵，亦
      無滅失或解少其通常效用或契約預定效用之瑕疵」、「買
      賣因物有瑕疵，而出賣人依前5 條之規定，應負擔保之責
      任者，買受人得解除契約」，又「契約解除時，．．．一
      、由他方所受領之給付物，應返還之。二、受領之給付為
      金錢者，應附加自受領時起之利息償還之」，民法第354
      條第1 項、第35 9條第1 項、第259 條分別定有明文。
（二）查觀諸系爭買賣契約書第2 條第2 款，確係訂有「買賣標
      的現狀另有增建或占用部分，依現行法令無法登記，其權
      利義務業經雙方約定如下：…二、若增建或占用部分於交
      屋前（如有借屋裝修則為借屋裝修前）曾被拆除或曾被通
      知拆除或曾經其他區分所有權人或住戶主張權利者，乙方
      （即被告）應告知甲方（即原告），若因故無法排除，甲
      方得乙方請求損害賠償或解除本約」之約定，惟系爭建物
      頂樓增建部分，於93年12月即遭同棟住戶甲○○向監察院
      檢舉並主張權利，嗣臺北縣政府於94年3 月2 日以北府工
      拆字第0940001426號違章建築認定通知書認定係屬違建，
      依臺北縣違章建築拆除優先次序表分類為D 類7 組列為拆
      除標的辦理排拆，此外，亦有同棟住戶王朱美良就同一主
      張向臺北縣泰山鄉調解委員會聲請調解，有如前述，是查
      建物是否曾被拆除或曾被通知拆除或曾經其他區分所有權
      人或住戶主張權利者，涉及住戶權利及直接影響於住戶之
      居家品質，亦影響社區內房屋之市場價格，自屬一般買受
      人於購屋前必須考量之要項，乃被告於出售系爭房屋前，
      明知系爭建物頂樓增建部分，已遭同棟住戶甲○○向監察
      院檢舉並主張權利，竟於所出具之「房地產標的現況說明
      書」上，刻意隱瞞此買賣契約之重要事項，致原告於不知
      瑕疵存在下，而與之簽立買賣契約，揆諸上揭法條規定及
      契約約定，原告自得解除契約，請求被告返還價金480 萬
      元及法定遲延利息。
（三）又原告依兩造買賣契約第12條第3 款「乙方（即被告）若
      有擅自解約、不為給付、給付不能或違約情事致本約解除
      ，除應負擔甲方（即原告）所受損害之賠償，及喪失收受
      買賣價金之權利，及返還乙方已支配之價金，並合意按甲
      方已支付價金總額之同額，作為懲罰性違約金另行給付甲
      方」之約定，固得請求被告給付違約金，惟按「約定之違
      約金額過高者，法院得減至相當之數額」，民法第252 條
      定有明文，本院審酌兩造房地買賣契約之一切情況，認原
      告請求320 萬元違約金誠屬過高，爰依職權酌減為相當之
      50萬元金額，以昭衡平。
六、綜上所述，原告解除兩造買賣契約，於法並無不合，被告應
    返還買賣價金480 萬元及給付50萬元違約金，合計530 萬元
    予原告。從而，原告本於解除契約回復原狀及債務不履行損
    害賠償等法律關係，訴請被告給付530 萬元，及自起訴狀繕
    本送達翌日即96年3 月22日起至清償日止，按年息百分之五
    計算之利息，洵屬正當，應予准許。逾此範圍之請求，則無
    理由，應予駁回。
七、兩造分別陳明願供擔保請准宣告假執行及免為假執行，就原
    告勝訴部分，經核均無不合，爰各酌定相當擔保金額准許之
    ；至原告敗訴部分，其假執行之聲請失所附麗，應予駁回。
八、本件事證已臻明確，兩造其餘主張及攻擊防禦方法，核與判
    決結果不生影響，爰不一一論述，附此敘明。
據上論結，本件原告之訴為一部有理由，一部無理由，依民事訴
訟法第79條、第390 條第2 項、第392 條第2 項，判決如主文。
中　　華　　民　　國　　96　　年　　12　　月　　28　　日
                  民事第三庭    法　官　邱靜琪
以上正本係照原本作成
如對本判決上訴，須於判決送達後20日內向本院提出上訴狀
中　　華　　民　　國　　96　　年　　12　　月　　28　　日
                                書記官　白俊傑
